臺灣高等法院臺南分院刑事判決　　　　　　　九十一年度上易字第七六四號　　Ｇ
　　　上　訴　人
　　　即自訴人　　甲　○　○
　　　自訴代理人　乙　○　○
　　　被　　　告　丙　○　○
　　　選任辯護人　陳　惠　菊　律師
右上訴人因被告誹謗案件，不服臺灣臺南地方法院中華民國九十一年四月十五日第一
審判決（九十年度自字第二七六號），提起上訴，本院判決如左：
      主      文
上訴駁回。
      理      由
一、自訴意旨略以：丙○○係「臺南縣玉井鄉民代表會」（下稱「玉井鄉代會」）前
    主席，於民國九十年六月十五日經玉井鄉民代表會投票通過罷免，不意丙○○遭
    罷免玉井鄉代會主席後，乃遷怒鄉長甲○○，意圖散布於眾，自撰『敬致玉井鄉
    親告白書』，對甲○○肆意攻訐，指摘「八十九年度公所預算，本預算編列協助
    補助收入總預算高達新台幣（下同）一億七千萬元，年度總決算收入實現數只有
    四千八百萬元，如果不是鄉長怠惰，何致於此」、「還有諸如上一任鄉長任內已
    規劃完成的三項重大建設，立體停車場三千萬元、納骨塔、坑內垃圾掩埋場，也
    都是因為江鄉長的行事作風迂腐顢頇，以致經費分別遭到收回，工程進行一半無
    疾而終」、「鄰近鄉鎮又不是只有他一人當鄉長，為何只有玉井鄉○○路燈關一
    半」等不實文字，復使用「怠惰」、「迂腐顢頇」貶損文字，侮辱甲○○，明顯
    影射甲○○行政能力不如鄰近鄉鎮長，且誤導玉井鄉民認為甲○○乃無能鄉長，
    致使鄉民對甲○○產生負面印象，嚴重損害甲○○名譽，復將該告白書製作傳單
    ，交付各報社記者外，更於九十年六月十七、十八日連續二天透過夾報方式廣為
    散布，因認丙○○涉有刑法第三百十條第二項誹謗罪嫌云云。
二、本件自訴人甲○○認被告丙○○涉有刑法第三百十條第二項加重誹謗罪嫌，無非
    係以被告丙○○遭罷免玉井鄉代會主席後，遷怒於自訴人甲○○，乃自撰『敬致
    玉井鄉親告白書』，並將該告白書製作傳單，交付報社記者刊登新聞，復以夾報
    方式廣為散布，指摘總決算實現數、立體停車場、納骨塔、坑內垃圾掩埋場及路
    燈等不實事項，惡意攻訐自訴人甲○○，足以毀損自訴人甲○○名譽，並提出『
    敬致玉井鄉親告白書』傳單及九十年六月十六日中國時報第十八版報導、九十年
    六月十九日中華日報第二十四版報導，為其所憑論據。
三、按刑法第三百十條第二項雖規定意圖使他人人格遭社會負面評價，向不特定多數
    人，以散布文字或圖畫，傳播披露足以毀損他人名譽之事項者，為加重誹謗罪。
    惟因自衛、自辯或保護合法利益，以及對於可受公評事項，以善意發表適當評論
    者，不罰，同法第三百十一條第一款及第三款亦定有明文。易言之，非單純就個
    人隱私，且因自辯或針對得為公眾意見交流之事項進行評論者，若未逾越其適當
    性，即屬合法言論自由之範疇，應允許為之。稽其立法目的，乃保障人民對於公
    眾攸關事務，容許評論及意見表達之自由，以建全民主政治。蓋保護名譽應有相
    當限制，否則箝制言論，足為社會之害，故以善意發表言論，而有該條所列四款
    情形之一者，不問事之真偽，概不處罰，此觀該條立法理由，即甚明暸。
四、訊據被告丙○○雖供承確有散發『敬致玉井鄉親告白書』，並提及總決算收入實
    現數、立體停車場、納骨塔、坑內垃圾掩埋場及路燈等事項，惟堅決否認有何誹
    謗之犯行，辯稱：因「玉井鄉代會」以伊疏於領導，造成鄉政推展不易為由，將
    伊罷免，伊為澄清被罷免之事，乃委託報紙夾送告白書方式提出自辯，所印內容
    俱屬可受公評之事，且均有依據，並非憑空杜撰，其中總決算收入實現數部分，
    有玉井鄉公所八十八年下半年度至八十九年度決算表為憑；至於前任鄉長規劃之
    三項重大建設，「立體停車場」經費被上級收回，未向玉井鄉代表會報告，自訴
    人甲○○未監督後續進度，應有失職，「焚化爐」情形亦屬相同，且推說不知情
    ，顯有不該，「納骨塔」部分自訴人甲○○任內雖編列一千萬元，然未繼續爭取
    經費，歷經四年仍未完成，「路燈」部分與其他鄉鎮比較，亦有差別，伊告白書
    中所寫，絕未誹謗自訴人甲○○等語。
五、按被告丙○○原任玉井鄉代會主席，於九十年六月十五日經玉井鄉民代表會投票
    通過罷免，已據自訴人甲○○及被告丙○○陳明在卷（詳原審卷第四頁、第五十
    三頁、本院卷第三十五頁）。又被告丙○○確於九十年六月十七、十八日連續二
    天透過夾報方式，散發『敬致玉井鄉親告白書』，亦經被告丙○○坦承不諱，並
    有前開『敬致玉井鄉親告白書』乙紙附卷足憑（詳原審卷第九頁）。依該告白書
    內容，乃針對被告丙○○擔任玉井鄉代會主席之作為，以及遭「玉井鄉代會」以
    「疏於領導，造成地方鄉政推展不易」為由罷免乙事提出辯白，故該告白書實具
    有自辯性質，殆可認定。至於該告白書第二段雖有：「以八十九年度公所預算，
    本預算編列協助補助收入總預算高達一億七千萬元，年度總決算收入實現數，只
    有四千八百萬元，如果不是鄉長怠惰，何致於此」之字樣，自訴人甲○○因而認
    為被告丙○○有誹謗之意，惟「玉井鄉代會」預算中所編列『協助補助收入』科
    目，乃上級機關協助、補助玉井鄉建設之經費，顯然與公眾利益相關，乃可受公
    評之事。何況臺南縣玉井鄉公所製作之「八十八年度下半年至八十九年度決算表
    」中，在『補助及協助收入』科目內，「本次預算數」欄中列載八千四百零四萬
    三千九百六十八元，「預算增減數」欄列有八千八百五十一萬九千五百五十九元
    ，「合計欄」內記載一億七千二百五十六萬三千五百二十七元，然「收入實現數
    」欄中僅列載四千八百三十六萬六千四百三十二元，權責發生數欄列載五百十五
    萬元，合計五千三百五十一萬六千四百三十三元，餘絀數欄為負一億一千九百零
    四萬七千零九十四元，有前開玉井鄉公所製作之「八十八年度下半年至八十九年
    度決算表」影本乙紙在卷可稽（詳原審卷第五十七頁），且該決算表之真正，亦
    為自訴人甲○○所不爭（詳本院卷第七十五頁）。依此而論，被告丙○○前開告
    白書第二段所稱：「年度總決算收入實現數為四千八百萬元」乙節，洵屬有據，
    顯非被告丙○○虛構之詞，縱令被告丙○○藉此批評擔任鄉長之自訴人甲○○怠
    惰，用詞雖屬辛辣，然其根據「玉井鄉公所八十八年度下半年至八十九年度決算
    表」中「收入實現數」欄所載四千八百三十六萬六千四百三十二元，原有所本，
    難認偏離事實。雖然自訴人甲○○上訴理由指稱：政府機關恆於年度開始前編製
    預算，由於部分補助款必須列入預算，部分補助款則毋須列入，端視上級機關意
    思而定，玉井鄉公所主計單位無法事先預知上級機關指定何種補助必須列入預算
    ，乃一律將全部可能之補助款列入預算，以致發生數字上落差，事實上必須列入
    『補助及協助收入」科目之補助款，僅五千三百五十一萬六千四百三十三元，被
    告丙○○擔任民意代表長達廿七年之久，深知民眾不諳政府會計用詞，竟暗示自
    訴人甲○○一年爭取到補助款僅區區四千八百三十六萬六千四百三十二元，顯然
    有意誤導並欺騙鄉民云云。然本件被告丙○○援引玉井鄉公所製作之「八十八年
    度下半年至八十九年度決算表」，其中『補助及協助收入』科目內「合計欄」確
    實記載一億七千二百五十六萬三千五百二十七元，「收入實現數」欄中僅列載四
    千八百三十六萬六千四百三十二元，諸如前述；且該決算表說明欄中未有任何前
    開自訴人甲○○於上訴理由所載部分補助款列入及部分補助款不列入預算之補充
    說明，復未舉出在玉井鄉代會審議該決算表時，雙方曾經就該部分為質詢解釋之
    證據，足以證明被告丙○○暸解該項決算編列數字上落差之用意，故被告丙○○
    逕行援引，難認有何不當。
六、次按『立體停車場』、『納骨塔』、『坑內垃圾掩埋場』乃前任玉井鄉長鍾明憲
    任內之重要公共建設，並經鍾鄉長於歷次玉井鄉代會開會時報告在案，有玉井鄉
    代會第十五屆第四次、第五次及第六次定期大會議事錄部分節本在卷可按，至鍾
    鄉長即將卸任前，曾向玉井鄉代會報告前開建設進度分別為：『立體停車場』
    預定地因屬機關用地，不及於八十六年六月底變更土地用途，核准經費遭上級機
    關收回，不過已獲同意，俟省府變更土地用途後，優先再次核發補助款。計劃
    購地興建之『垃圾掩埋場』，因位於水源保護區內，勘驗審查進度較慢，已將工
    程規劃書呈送省環保處評估，很快可通過撥下購地款，屆時將成立用地購買委員
    會，處理購地問題。劉陳三十六甲公墓用地，原屬省府所有現已撥給玉井鄉，
    省社會處會勘後同意工程規劃明細表，分三期專款補助建設完成，第一期為『納
    骨塔』硬體建設，第二期館內與館外週邊工程建設，第三期為綠化及美化工程，
    如進度順利，任內應可完成二期以上工程等語，有自訴人甲○○所提出「玉井鄉
    代會第十五屆第六次定期大會議事錄」部分節本附卷足參（詳原審卷第一百廿二
    頁背面至第一百廿三頁正面）。嗣自訴人甲○○當選鄉長後，親率玉井鄉公所各
    單位主管參加玉井鄉代會第十六屆歷次定期大會中，亦曾先後就前述公共建設部
    分答詢，其中於第十六屆第一次定期大會第二次會中，民政課長蔡德生答詢時表
    示：「立體停車場規劃於青果市場旁，因土地為省有地，上年度因未辦理土地變
    更使用，致補助款凍結，待土地完成使用變更後，即可繼續進行」等語（詳原審
    卷第一百廿七頁背面）；復於第四次會中表示：「納骨塔原訂一年可完工，現已
    發包三百萬作駁坎，由於公墓地為公所土地，水土保持計劃已送縣府核定中，核
    定後即可復工，另由於週邊道路不良，將運用發包剩餘款，改善週邊道路，將主
    動和縣府協調，儘快審核通過」等語（詳原審卷第一百三十頁背面）。然查『納
    骨塔』部分僅於前任鍾鄉長任內以三百萬元整地完成，而自訴人甲○○任內亦僅
    以一千萬元發包基礎工程完工驗收後，即未繼續爭取經費建設主體工程，迄今徒
    留一片水泥地，甚且荒草叢生，亦有被告丙○○提出之納骨塔工地彩色照片六幀
    附卷可考（詳原審卷第四十八頁證物袋內置照片）。依自訴人甲○○於玉井鄉代
    會定期大會答詢內容顯示，『立體停車場』經費雖因土地不及變更用途，致遭上
    級機關凍結，然如完成土地用途變更後，仍可爭取經費興建，而『納骨塔』主體
    工程部分尚未興建，仍在向臺南縣政府爭取經費補助中，工地現場荒草叢生。至
    於『垃圾掩埋場』部分，自訴人甲○○則於原審法院審理時陳稱：「八十六年十
    一月十日前任鄉長有召開垃圾場用地議價小組會議，代表會有派主席周俊雄、副
    主席陳友信與會，另八十六年十二月八日又召開垃圾場用地和地主議價會議，代
    表會派陳友信參加，此議價之會議未成立，代表會應該知道」「（關於垃圾場為
    何未與地主繼續議價？）垃圾場在前任鄉長未完成後，即未再進行，因此無第一
    、二次議價之事」等語（詳原審卷第七十三頁）。綜合前開證據顯示，前揭玉井
    鄉三項公共建設未於自訴人甲○○擔任玉井鄉長任內完成，俱屬事實。
七、次查每年四月至九月玉井鄉芒果收成期，來自全省各地青果商及果農蜂擁而至，
    同時進場交易，青果市○○○道路為之癱瘓，民怨四起，前任鄉長為解決停車問
    題，乃向上級機關爭取在青果市場旁邊設置『立體停車場』，依前任鍾鄉長於第
    十五屆第四次定期大會施政報告紀錄第四項記載：「立體停車場經本人向交通部
    力爭，已答應擴建，工程款則增加為三千萬元！交通部一千五百萬元，省府、縣
    府補助款，以及本鄉配合款各五百萬元」等語（詳原審卷第一百十七頁正面），
    故被告丙○○於『敬致玉井鄉親告白書』所寫立體停車場三千萬元，並無浮誇之
    處。又鍾鄉長於第十五屆第六次定期大會表示立體停車場經費遭收回，惟當時亦
    表示：「立體停車場預定地因屬機關用地˙˙˙不及於八十六年六月底變更土地
    用途，核准經費將遭上級機關收回，不過已獲上級同意，因備案在先，俟省府變
    更土地用途後，優先再次核發補助款˙˙˙但接任者一定可以完成」等語（詳原
    審卷第一百廿二頁背面）；顯見立體停車場僅需接任者努力爭取，即可順利完成
    該工程。又自訴人甲○○就任後，民政課長蔡德生於第十六屆第一次定期大會答
    詢時表示：「（前任鄉長所規劃之立體停車場，現進度如何？）˙˙˙上年度因
    未辦理土地變更使用，致補助款凍結，待土地完成使用變更後，即可繼續進行」
    等語（詳原審卷第一百廿七頁背面）；顯見立體停車場萬事俱備，唯缺變更土地
    用途。復按『坑內垃圾掩埋場』部分，亦因玉井鄉於八十四年間發生多起鄉民圍
    堵垃圾場事件，垃圾車無法進入原有三和村芒子芒垃圾場，以致垃圾無處堆置，
    前任鄉長為解決垃圾問題，經多方奔走積極爭取結果，通過最高難度且程序繁冗
    之環保署水源保護區水質環境影響評估，並獲上級補助垃圾場用地經費一千八百
    萬元，其後雖如自訴人甲○○所稱因土地購買委員會與地主議價不成，致未繼續
    興建，然一般土地買賣殊難期一次議價即可成交，必須透過各種關係之溝通多次
    議價，前任鄉長因競選失利，致未連任，自不可能與再與地主議價，且自訴人甲
    ○○既屬接任鄉長，就此具有延續性復與民生息息相關之重大工程，不僅未賡續
    努力，與地主議價，復以前任鄉長任內與地主議價不成，即任令該項工程停頓。
八、再按自訴人甲○○於八十七年三月一日接任後，即受臺南縣環保局指示，與南化
    鄉共同設置『區域垃圾掩埋場』，惟自訴人甲○○就任後，歷經多次定期大會及
    臨時會，均未提出『區域垃圾掩埋場』報告，迄至八十七年十一月廿一日第十六
    屆第一次定期大會被質詢臨時垃圾場問題如何解決時，自訴人甲○○始表示欲與
    南化鄉共同設置『區域垃圾掩埋場』，並稱：預定半年可完成等語（詳原審卷第
    二百廿七頁背面）。惟該『區域垃圾掩埋場』遲遲未見進行，嗣於八十九年十一
    月十七日第十六屆第五次定期大會，經吳月香代表質詢：「（記得本屆代表第一
    次定期會時，鄉長表示本鄉垃圾場半年就可完成，如今經過好幾個半年，不知垃
    圾場現在進度如何？）」，惟自訴人甲○○竟答稱：「本人不記得有說過垃圾場
    半年就可以完成˙˙˙」等語（詳原審卷第二百三十頁背面）。故本件被告丙○
    ○辯稱：立體停車場僅需自訴人甲○○致力於土地用途變更，即可繼續興建，然
    自訴人甲○○接任後未繼續爭取辦理土地用途變更，豈非等同於自訴人甲○○任
    內經費被收回？又自訴人甲○○就任迄今已逾二年半，非但未努力促成土地用途
    變更，甚且以該項經費係前任鄉長被取消，與其無關，推卸責任，對於『坑內垃
    圾掩埋場』未繼續努力與地主議價，復以前任鄉長任內與地主議價不成，即任令
    該項工程停頓，身為玉井鄉鄉長，在玉井鄉代會報告，言詞尚且前後矛盾，主政
    風格如非「怠惰」、「迂腐蹣頇」，豈能解釋？乙節，殆屬事出有因，應屬可採
    。何況本件被告丙○○基於鄉民代表立場，原本負有監督鄉政之權責，而自訴人
    甲○○接任該鄉鄉長，對鄉政建設亦無從推諉迴避，故被告丙○○在『敬致玉井
    鄉親告白書』所批評「立體停車場三千萬元、納骨塔、坑內垃圾掩埋場，也都是
    因為江鄉長的行事作風迂腐顢頇，以致經費分別遭到收回，工程進行一半無疾而
    終」等文字，雖然言詞激切，然仍屬評論玉井鄉政建設之公眾事務範圍，未逾被
    告丙○○基於鄉民代表身分所應為之言責，難認被告丙○○該部分言論具有誹謗
    之惡意。
九、另按附表所示省道台二十線乃玉井鄉與左鎮鄉、南化鄉及臺南市○○○○道路；
    省道台三線則係臺灣西部沿山區○○○道，穿越該鄉與楠西鄉、南化鄉；東西向
    快速道路乃政府近年興建穿越該鄉與大內鄉、六甲鄉○○○○道台一線公路，俱
    屬玉井鄉○○○○道路，依臺灣電力公司提供資料顯示，省道台二十線層林村部
    分，原有五○○Ｗ以下路燈一一八盞，現有路燈五九盞，停用路燈五九盞，已高
    達半數；省道台三線沙田村部分，原有五○○Ｗ以下路燈三九盞，現有路燈十五
    盞，停用路燈廿四盞，顯然已逾半數；竹圍村部分，原有五○○Ｗ以下路燈一四
    一盞，停用路燈七三盞，亦逾半數；東西向快速道路部分，四○○Ｗ及五○○Ｗ
    以下路燈共二○二盞，現有路燈九○盞，停用路燈一一二盞，現有供電路燈九○
    盞，不及半數（詳如附表），此有臺灣電力公司臺南營業處九十年九月復玉井鄉
    公所函影本一份在卷可按（詳原審卷第一百五十八頁至第一百六十頁）。縱令依
    玉井鄉建設課長林錦德於八十八年十一月二十日該鄉第十六屆第三次定期大會報
    告所稱：「奉鄉長指示，因本鄉財源拮据，財源困乏，因此為節省開支，將較不
    重要及重複使用之路燈停用，以節省電費支出，停用的路段多為台二十線、台三
    線及東西向快速道路本鄉○○路段○路燈，各村部落用之路燈均未停用，總計停
    用之路燈約為五百多盞」等語，此有玉井鄉代會第十六屆第三次定期大會議事錄
    部分節本附卷足稽（詳原審卷第二百三十六頁正面），該鄉路燈停用數亦近全鄉
    路燈四分之一，足證玉井鄉公所轄內部分路段路燈，確因經費問題而停用，極臻
    明確。本件被告丙○○依據定期大會所得資訊，提出前開批評，雖其指摘「路燈
    關一半」云云，雙方依照數據，各有不同解讀，然其批評內容，並非全然不實，
    且事涉該鄉民眾通行安全，乃可受公評事項，除有明顯證據足認被告丙○○基於
    惡意所為，否則被告丙○○該部分評論，仍應受言論自由保障。
十、綜上所述，自訴人甲○○乃玉井鄉長，舉凡該鄉年度預算、決算以及該鄉『立體
    停車場』、『納骨塔』、『坑內垃圾掩埋場』、路燈等公共利益攸關事項，原屬
    可受公評事項，該鄉民眾本可表達批評意見，被告丙○○以『敬致玉井鄉親告白
    書』散布前述文字，無論是否出於自辯，然既針對可受公評事項發表意見，就其
    情節而言，顯非基於惡意，應係公眾事務之意見表達，乃屬憲法第十一條言論自
    由保障範圍，並符合刑法第三百十一條第一款、第三款所規定因自辯或對於可受
    公評事項，以善意發表適當評論之不罰事由，揆諸前開說明，理應判決無罪。原
    審基此理由所為被告無罪判決，本院經核原判決認事用法，並無不合。自訴人上
    訴意旨，仍執前詞，指摘原判決不當，為無理由，應予駁回。
據上論斷，應依刑事訴訟法第三百六十八條，判決如主文。
中    華    民    國      九十一      年      九      月      四        日
                                  臺灣高等法院臺南分院刑事第一庭
                                      審判長法官  茆    臺    雲
                                            法官  蔡    長    林
                                            法官  李    文    福
右正本證明與原本無異。
不得上訴。
                                      法院書記官  戴    淑    敏
中    華    民    國      九十一      年      九      月      五        日
附表
┌──────┬───┬──────┬───────────┬─────┐
│  路   名   │地  點│現有路燈盞數│  停 用 路 燈 盞 數   │ 未停用前 │
├──────┼───┼──────┼───────────┼─────┤
│省道二十線  │層林村│500w以下59盞│88.12.14.500w以下59盞 │   118盞  │
├──────┼───┼──────┼───────────┼─────┤
│省道台三線  │沙田村│500w以下15盞│88.12.09.500w以下24盞 │    39盞  │
├──────┼───┼──────┼───────────┼─────┤
│省道台三線  │竹圍村│500w以下68盞│88.12.09.500w以下73盞 │   141盞  │
├──────┼───┴───┬──┼───────────┼─────┤
│            │400w以下32盞  │    │                      │          │
│東西向快速路│              │90盞│88.12.07.400w以下112盞│   202盞  │
│            │500w以下58盞  │    │                      │          │
└──────┴───────┴──┴───────────┴─────┘
